最　高　行　政　法　院　判　決
                                      100年度判字第328號
上  訴  人　洪秀珍
訴訟代理人　卓隆燁
被 上訴 人　財政部臺北市國稅局
代　表　人　陳金鑑
上列當事人間綜合所得稅事件，上訴人對於中華民國99年3月30
日臺北高等行政法院98年度訴字第2689號判決，提起上訴，本院
判決如下：
　　主  文
上訴駁回。
上訴審訴訟費用由上訴人負擔。
　　理  由
一、上訴人93年度綜合所得稅結算申報，經法務部調查局臺北市
    調查處（下稱臺北市調查處）及被上訴人查獲上訴人漏報取
    自永達保險經紀人股份有限公司（下稱永達公司）薪資所得
    新臺幣（下同）1,962,400元，併計被上訴人另查獲漏報上
    訴人利息所得4,456元，被上訴人乃歸課核定上訴人當年度
    綜合所得總額為9,047,366元，補徵稅額590,502元，並按所
    漏稅額786,742元分別處0.2及0.5倍之罰鍰計392,836元。上
    訴人對所核定取自永達公司薪資所得及罰鍰處分不服，申請
    復查，被上訴人以民國98年4月13日財北國稅法二字第09802
    14386號復查決定（下稱原處分）駁回其復查之申請。上訴
    人提起訴願，經訴願決定原處分（復查決定）關於罰鍰部分
    撤銷，由原處分機關另為處分，其餘訴願駁回；上訴人就駁
    回訴願即關於取自永達公司薪資所得部分仍表不服，提起本
    件行政訴訟。
二、上訴人起訴主張：（一）依本院32年判字第18號判例，被上
    訴人應以臺灣臺北地方法院檢察署（下稱臺北地檢署）檢察
    官96年度偵字第2347號不起訴處分認定事實，且依本院89年
    度判字第699號判決要旨，嗣後課稅事實資料未變，要難憑
    藉新見解重為處分。（二）有關核定短報薪資所得1,962,40
    0元部分：按財政部95年6月28日台財稅字第09504063430號
    函釋（下稱財政部95年函釋），倘支付與業務有關之成本或
    費用者，應屬僱用人之營業費用，非屬受僱人之薪資所得，
    要難僅以付款人、使用人或(及)保管人為保險業務員，而認
    定屬私人用途。本件系爭公務車乃上訴人之任職公司為協助
    業務員執行業務推展，規定處經理級以上人員或業績較優同
    仁（業務發(拓)展費之使用對象相同）得申請保管公務租賃
    車輛乙部，應屬上訴人招攬保險業務之必要工具，參酌財政
    部79年7月4日台財稅第790178955號函釋，營利事業租賃車
    輛供公務使用而支付之租金係屬經營必要之成本費用。依財
    政部95年函釋，該支出係屬上訴人任職公司非薪資支出之營
    業費用，自不應核認為上訴人之薪資所得。被上訴人以每月
    租金由上訴人薪資中支付等情，認定系爭租賃關係實質為上
    訴人私人租賃與購買，似嫌速斷。永達公司為系爭租賃車輛
    之承租人，違約風險仍係由永達公司負擔相關責任，至有關
    保證金由上訴人出資部分，係基於風險管理所為之措施，且
    因實際使用人為上訴人，故保管人之注意義務及部分風險由
    實際使用之保管人承擔，尚無違反一般經驗法則。被上訴人
    以96年6月5日財北國稅審二字第0960201843號函復臺北地檢
    署就本件案關事實所為之說明，符合前開財政部95年函釋規
    定，尚無任何錯誤之情，依行政程序法第161條規定，被上
    訴人自應受拘束，系爭年度有車輛修繕費及過路費等，謹提
    供入帳之傳票，且該等費用業經被上訴人核認任職公司營業
    費用在案，是發生該等費用之主體（系爭公務車）亦應認屬
    為經營本業或附屬業務使用無疑等語，求為判決訴願決定不
    利上訴人部分及原處分（復查決定）均撤銷。
三、被上訴人則以：上訴人93年度任職於永達公司，該公司於93
    年6月間與格上汽車租賃股份有限公司（下稱格上公司）簽
    訂「公務車輛租賃附屬契約」，約定由格上公司出租汽車1
    輛予永達公司，並由上訴人擔任車輛保管人，實際使用及保
    管系爭車輛。經臺北市調查處及被上訴人查獲前開車輛每月
    租金係由永達公司墊付予格上公司，以「營業費用－租金支
    出」科目列帳，並從上訴人薪資中扣取，再以應發放之薪資
    總額扣除車輛租金後之淨額，列報上訴人之薪資費用。被上
    訴人認系爭車輛租金1,962,400元實質上係上訴人之薪資所
    得，核定上訴人93年度漏報取自永達公司薪資所得為1,962,
    400元。倘系爭車輛租金支出確實為永達公司之業務拓展費
    用，何以獨系爭車輛租金支出係採由員工之薪資內扣除之方
    式，再由永達公司按月支付予車商核銷，與其他業務拓展費
    採「由員工檢具單據向永達公司申請後，永達公司再發放予
    員工」之核銷方式迥異。前開車輛保證金實質上係由使用租
    賃車輛員工出資，而非永達公司所負擔，系爭租賃合約承租
    人之違約風險顯然已完全由上訴人所負擔，永達公司雖形式
    上列名租賃契約之承租人，惟並未承擔任何承租人之違約風
    險，可證上訴人係租賃契約實際承租人，系爭車輛租金係上
    訴人以其薪資支付，並非永達公司之租金支出，依實質課稅
    原則，系爭車輛租金1,962,400元，實質為上訴人之薪資所
    得，歸課核定上訴人93年度取自永達公司薪資所得為4,486,
    218元，核無不合。被上訴人於核課期間內，另發現應徵之
    稅捐，為維持課稅公平之原則，基於公益上之理由，自可變
    更原核定。又稅捐的正確核定，乃稅捐機關之職責，納稅義
    務人並無要求稅捐稽徵機關為重複錯誤的請求權，上訴人主
    張核不足採。原處分及訴願決定均無違誤等語，資為抗辯，
    求為判決駁回上訴人之訴。
四、原審斟酌全辯論意旨及調查證據之結果，以：被上訴人依實
    質課稅原則，認系爭車輛租金1,962,400元，實質上係上訴
    人之薪資所得，歸戶核定上訴人93年度取自永達公司薪資所
    得4,486,218元，尚非無據。永達公司「業務拓（發）展費
    」係由員工檢具單據向永達公司申請，始由該公司發放與員
    工。倘系爭車輛租金支出確實為永達公司之業務拓展費用，
    何以獨系爭車輛租金支出係採「由永達公司先支付車商，再
    由員工之酬傭內扣除」之方式核銷，與其他業務拓展費採「
    由員工檢具單據向永達公司申請後，永達公司再發放予員工
    」之核銷方式迥異。系爭租賃合約承租人之違約風險顯然已
    完全由上訴人所負擔，永達公司雖形式上列名租賃契約之承
    租人，並未承擔任何承租人違約風險；上訴人雖於租賃契約
    列名保管人，實質上為系爭車輛之承租人，永達公司僅係租
    賃契約名義上之承租人，實際並未承租系爭車輛。被上訴人
    認定系爭車輛租金，並非供永達公司經營本業及附屬業務所
    使用，系爭車輛租金支出自不能認係永達公司之營業租金費
    用，依實質課稅原則，認本件永達公司借租賃車輛之名義，
    將扣取上訴人之系爭薪資，改以永達公司租金支出列報，實
    質上係上訴人之薪資所得，核無不合等語，因將訴願決定及
    原處分均予維持，駁回上訴人之訴。
五、上訴意旨略以：（一）稅務訴訟之舉證責任分配理論與一般
    行政訴訟相同，即認為在事實不明之情況下，其不利益應歸
    屬於由該事實導出有利之法律效果之訴訟當事人負擔。租稅
    撤銷訴訟之客觀舉證責任，應採法律要件說，即就課稅要件
    事實之存否及課稅標準，稅捐機關應負舉證責任；至租稅之
    免除、減輕等權利障礙要件事實及權利消減要件事實，應由
    納稅義務人負舉證責任。原判決任意調整舉證責任，顯然有
    適用法規不當之違背法令。（二）基於行政權與司法權分立
    之國家一般通例，本件系爭永達公司負責人是否藉公務車租
    賃協助公務車保管人逃漏綜合所得稅，業經臺北地檢署檢察
    官偵查事證及其不起訴處分書之認定，徵諸本院32年判字第
    18號判例，被上訴人應以臺北地檢署檢察官96年度偵字2347
    號偵查之不起訴處分已定事實為既判事項，原判決未依該判
    例撤銷原處分，自屬違背法令。（三）依臺北地檢署檢察官
    偵查終結所為不起訴之處分，即知本件無發生逃漏稅捐之結
    果，並非有發生逃漏稅捐而無積極證據認定有以詐術或其他
    不正當方法造成逃漏稅捐。惟本件縱有行政罰與刑罰之競合
    處理，本件經不起訴處分，足證尚無發生逃漏稅捐之結果。
    按行政罰法有鑒於行政罰與刑罰同屬對不法行為之制裁，且
    因刑罰之制裁功能強於行政罰，刑罰之處罰程序較行政罰嚴
    謹，故行政罰法規定行政罰與刑罰適用一行為不二罰原則。
    本件經不起訴處分，足證尚無發生逃漏稅捐之結果，原判決
    自有適用法規不當之違背法令，應予廢棄。（四）系爭公務
    車租金之租稅法律適用及實證，前經稅捐稽徵機關認屬為交
    通費，依財政部95年函釋規定，應由任職公司檢據核實列報
    ，尚不宜約定由業務員自行吸收或負擔，嗣後課稅事實資料
    未變，稅捐稽徵機關憑藉新見解重為認定，與本院89年度判
    字第699號判決要旨相互牴觸，亦屬違背法令，應予廢棄。
    （五）租稅法所重視者，應為足以表徵納稅能力之實質的經
    濟事實，而非其外觀之法律行為或形式上之登記事項，對實
    質上相同經濟活動所產生之相同經濟利益，應課以相同之租
    稅。上訴人申請使用及保管公務車，係為推展業務，與永達
    公司負責人租賃車輛供業務使用情形相同，均屬永達公司營
    業費用，依實質課稅原則及平等原則，不應歸屬上訴人之薪
    資所得，被上訴人等稽徵機關對此相同事件卻見解有異，顯
    違反行政程序法平等原則，原判決適用法令顯有違誤，應予
    廢棄。（六）綜合所得稅原則上係採現金收付制，稱為收付
    實現原則，亦即綜合所得稅之核課，應僅對已實現之實際所
    得課稅，對於薪酬計算過程中，屬績效衡量因素且非屬受僱
    人實際領受之營業費用，不應涵蓋於受僱人之所得中，上訴
    人申請使用及保管公務車，係為推展業務，自屬永達公司營
    業費用，且永達公司自上訴人業務發展費用中扣除，上訴人
    並未實際取得系爭租金，依綜合所得稅之收付實現原則，亦
    不應歸屬上訴人之薪資所得，此亦經臺北地檢署是認在案，
    原判決未依是項原則審理，難謂非屬違背法令。（七）憲法
    課以人民納稅義務，除應遵守依法行政、實質課稅原則外，
    更應嚴守租稅中性原則，亦即租稅課徵應以行為本質為依歸
    ，避免以租稅手段影響經濟行為之實質，進而造成納稅義務
    人之經濟活動因不同租稅對待而造成扭曲，永達公司對上訴
    人等業務同仁之薪酬係採獎金制度，以各項績效計算之個人
    薪酬及組織報酬，而組織報酬係以支應歸屬利潤中心之各項
    必要營業費用，故上訴人薪資所得為(一)個人薪酬及(二)組織報
    酬減除支應歸屬利潤中心之各項必要費用後餘額，二項之合
    計數乃上訴人實際取自任職公司之薪資所得，要難將直接歸
    屬至各業務同仁利潤中心之各項必要業務費用，認定非屬永
    達公司營業費用，影響永達公司制訂之獎金制度，違反租稅
    中立原則。（八）稅法上所稱之薪資所得，一般係指因僱傭
    契約所獲致之報酬，由於報酬純粹因為服勞務而獲致，勞務
    提供者本身不負工作成敗責任，因此不須提供勞務以外之成
    本來完成工作，即不應將薪酬計算過程中，屬績效衡量因素
    且非屬受僱人實際領受之營業費用涵蓋於受僱人之所得中，
    本件系爭公務車，乃上訴人任職公司為協助業務員利於執行
    業務推展，規定處經理級以上人員或業績較優同仁（業務發
    (拓)展費之使用對象相同）得申請使用及保管公務租賃車輛
    ，公務車租金由任職公司支付且屬任職公司營業費用，要非
    屬上訴人薪資所得。
六、本院按：（一）「刑事判決所認定之事實，及其所持法律上
    見解，並不能拘束本院。本院應本於調查所得，自為認定及
    裁判。」本院著有44年判字第48號判例。經查：（1）本件
    原審係依調查證據之辯論結果，並詳述得心證之理由，而認
    系爭車輛實際上係由上訴人租賃，進而認定系爭租車費用實
    質上應屬上訴人取自永達公司之薪資所得，核其認定與卷內
    證據並無不合，且與經驗法則及論理法則無違。至原判決於
    上揭實質認定後，雖有「況原告亦未能證明系爭車輛租金為
    永達公司經營本業及附屬業務有關之費用。」等語之記載，
    然此核屬與其前所為之實質認定無影響之贅論，自不得因此
    而謂原判決係依舉證責任分配為不利於上訴人之判斷，故上
    訴意旨以原判決任意調整舉證責任，指摘原判決違法云云，
    自無可採。（2）又本院32年判字第18號判例係謂「司法機
    關所為之確定判決，其判決中已定事項，若在行政上發生問
    題時，行政官署不可不以之為既判事項而從其判決處理，此
    為行政權與司法權分立之國家一般通例。」即此判例係闡述
    法院之確定判決所認定事項對行政機關之效力。至行政法院
    應本於調查所得自行認定事實，不受刑事判決認定事實之拘
    束，已如上述。故上訴意旨主張之臺北地檢署檢察官96年度
    偵字第2347號不起訴處分書，雖對永達公司負責人吳文永違
    反稅捐稽徵法等案為不起訴處分，行政法院亦不受該不起訴
    處分書所認定事實之拘束，況其並非法院之確定判決，更與
    本院32年判字第18號判例所闡述者有別。故上訴意旨執本院
    32年判字第18號判例主張原判決應受上述不起訴處分書所認
    定事實之拘束，進而指摘原判決違法云云，並無可採。（3
    ）另原判決係依調查證據之辯論結果，而認系爭所得實質上
    應屬上訴人自永達公司獲致之薪資所得，進而將原處分予以
    維持，故此認定核與永達公司之計薪方式無涉。且就永達公
    司而言，亦僅是營業費用科目之變更，並不影響其所列報費
    用之總額。故上訴意旨以系爭所得屬永達公司各利潤中心之
    必要費用為前提，主張因上訴人之薪資為個人薪酬及組織報
    酬減除支應歸屬利潤中心之各項必要費用後餘額之合計數，
    指摘原判決將直接歸屬至各業務同仁利潤中心之必要業務費
    用，認定非屬永達公司營業費用，違反租稅中立原則云云，
    自無可採。另本件因認上訴人方為系爭車輛之真正承租人，
    進而謂系爭所得為上訴人之薪資所得，故核定上訴人有系爭
    所得，自無違反收付實現原則。此外，上訴意旨所為原判決
    之認定有違實質課稅原則及平等原則之指摘，無非係就原審
    之事實認定事項為爭議，依上揭所述，並無可採。（二）「
    保險業務員因為所屬公司招攬保險業務而發生之文具用品費
    、差旅費、郵電費、印刷費及廣告費、交際費、訓練費、交
    通及油料費等，依據現行所得稅法規定，其屬保險公司之營
    業費用者，可由保險公司依營利事業所得稅查核準則（下稱
    查核準則）有關規定檢據依費用性質核實列報，不宜約定由
    保險業務員自行吸收或負擔，並併同薪資給付，成為業務員
    薪資之一部分，而由保險公司逕以『薪資支出』科目列支。
    」等情，固經財政部95年函釋在案，惟此函釋所稱「不宜約
    定由保險業務員自行吸收或負擔，並併同薪資給付」一節，
    係以該等支出確屬保險業務員為所屬公司招攬保險業務而發
    生之營業費用為前提。而系爭所得實質上應屬上訴人之薪資
    ，並非上述財政部95年函釋所稱屬保險業務員為所屬公司招
    攬保險業務發生之營業費用一節，已經原判決認定甚明，故
    本件事實核與財政部95年函釋有別。是原判決認無此函釋之
    適用，即無不合。至被上訴人雖曾以96年6月5日財北國稅審
    二字第0960201843號函，就與本件相關部分函復臺北地檢署
    略謂「…四、保險經紀公司之員工，如為所屬公司招攬業務
    而以公司名義購置車輛……則其分期給付車商之價金，…該
    公司應以該資產之實際成本，按所得稅法及查核準則規定之
    方法以及耐用年數計提折舊。另該員工如係以公司名義租賃
    車輛，其分期給付車商之租金（不含保證金），得依查核準
    則第74條第3款第2目之5規定認屬為交通費，…至員工如以
    員工自己名義租購車輛，則該扣付款應視為員工基於僱傭關
    係而取得之各種補助費或給與，故保險經紀公司應以薪資支
    出列支，並依法併同員工薪資所得依率扣繳稅款。」即此函
    係分別就不同形式之事實為相關法令之說明，尚非就已經實
    質認定後之個案為判斷，自不生上訴意旨所主張違反本院89
    年度判字第699號判決所揭示：不得就業經查定確定之案件
    憑藉新見解重為較不利於當事人之查定處分情事。另稽徵機
    關是否認列使用系爭車輛所生之停車費或回數票為永達公司
    之營業費用，核屬該等費用是否為永達公司經營本業或附屬
    業務費用之事實認定問題，核與系爭所得是否為薪資所得之
    認定無影響。故上訴意旨據以指摘原判決違法云云，亦無可
    採。（三）再查（1）「違反行政法上義務之行為非出於故
    意或過失者，不予處罰。」行政罰法第7條定有明文，即就
    行政罰之主觀責任條件，固不採推定過失。惟就上訴人本年
    度綜合所得稅結算申報，有漏報系爭所得及其漏報有應注意
    、能注意而疏未注意之過失等情，已經原判決詳予論斷在案
    ，即原判決並非以推定過失方式認定上訴人有違反所得稅法
    第110條第1項規定之過失，故上訴意旨援引行政罰法第7條
    規定，以原判決推定上訴人有漏報之過失，指摘原判決違法
    云云，自無可採。（2）「納稅義務人已依本法規定辦理結
    算、決算或清算申報，而對依本法規定應申報課稅之所得額
    有漏報或短報情事者，處以所漏稅額2倍以下之罰鍰。」、
    「納稅義務人自動向稅捐稽徵機關補報並補繳所漏稅款者，
    凡屬未經檢舉、未經稽徵機關或財政部指定之調查人員進行
    調查之案件，下列之處罰一律免除；其涉及刑事責任者，並
    得免除其刑：一、本法第41條至第45條之處罰。二、各稅法
    所定關於逃漏稅之處罰。」所得稅法第110條第1項（本項於
    98年5月27日修正公布，但裁罰倍數部分修正前後則無不同
    ）及稅捐稽徵法第48條之1分別定有明文。故納稅義務人因
    短漏報所得，而構成所得稅法第110條第1項規定之違章者，
    雖因扣繳義務人嗣後之補報扣繳憑單及補扣繳款，於計算應
    補徵之所得稅額時應減除該補扣繳之稅款。惟作為所得稅法
    第110條第1項罰鍰處分基礎之漏稅額應否減除扣繳義務人嗣
    後補扣繳之稅款，因該「減除」實質上係該減除金額之「免
    罰」，故依稅捐稽徵法第48條之1規定，自應以該補報扣繳
    憑單及補扣繳稅款究係在稅捐稽徵法第48條之1規定之調查
    基準日前後判定之。是原判決以上訴人主張計算漏稅額時應
    予減除之扣繳稅款係在本件之調查基準日後始補扣繳，援引
    財政部賦稅署96年12月18日台稅一發字第09604554530號函
    釋，認不應准予減除，即無不合，亦無上訴意旨所稱之理由
    不備情事，上訴意旨執以指摘原判決違法云云，並無可採。
    （3）「一行為違反數個行政法上義務規定而應處罰鍰者，
    依法定罰鍰額最高之規定裁處。但裁處之額度，不得低於各
    該規定之罰鍰最低額。」「數行為違反同一或不同行政法上
    義務之規定者，分別處罰之。」分別為行政罰法第24條第1
    項及第25條所明定。可知若係數個違反行政法上義務之行為
    ，自應分別處罰，不生是否一行為不二罰之問題。本件之永
    達公司負責人係因違反扣繳義務遭依所得稅法第114條規定
    處罰，至上訴人則係因漏報所得遭依所得稅法第110條第1項
    規定處以罰鍰一節，已經原判決認定甚明，是其二者為各別
    不同之違章行為，依上開所述，自不生一行為二罰情事，故
    原判決認本件無違一行為不二罰原則，自無不合。至上訴意
    旨主張之稅捐稽徵法第44條但書則是立法者針對特定之行為
    事實所為之免罰規定，核與一行為不二罰之原則有別，而本
    件事實核非稅捐稽徵法第44條但書規範之事項。故上訴意旨
    執與本件爭議無涉之稅捐稽徵法第44條但書規定指摘原判決
    有適用法規不當之違法云云，亦無足採。（四）綜上所述，
    上訴人之主張均無可採。原判決將訴願決定及原處分均予維
    持，而駁回上訴人在原審之訴，核無違誤，尚無判決不適用
    法規或適用不當之違法；亦難謂有判決不備理由之違法，縱
    原審雖有未於判決中加以論斷者，惟尚不影響於判決之結果
    ，與所謂判決不備理由之違法情形不相當。至於上訴人其餘
    訴稱各節，乃上訴人以其對法律上見解之歧異，就原審取捨
    證據、認定事實、法律適用之職權行使，指摘其為不當，均
    無可採。綜上所述，上訴意旨指摘原判決違誤，求予廢棄，
    難認有理由，應予駁回。另上訴人主張援引之本院93年度判
    字第966號、97年度判字第34號判決，案情與本件不同，本
    件無援引適用餘地，附此敘明。
七、據上論結，本件上訴為無理由。依行政訴訟法第255條第1項
    、第98條第1項前段，判決如主文。
中　　華　　民　　國　　100　 年　　3　　 月　　17　　日
                    最高行政法院第一庭
                        審判長法官　鍾　耀　光
                              法官　楊  惠  欽
                              法官　黃　淑　玲
                              法官　鄭　小　康
                              法官　林　樹　埔

以  上  正  本  證  明  與  原  本  無  異
中　　華　　民　　國　　100　 年　　3　　 月　　18　　日
　　　　　　　　　　　　　　　書記官　王　史　民